最高法院刑事判決　　　　　　　　　　　　　　　八十八年度台上字第五六○四號
　　上　訴　人　甲○○
右上訴人因懲治走私條例案件，不服台灣高等法院台中分院中華民國八十八年六月二
十五日第二審判決（八十八年度上訴字第一一二八號，起訴案號：台灣苗栗地方法院
檢察署八十七年度偵字第五七一六號），提起上訴，本院判決如左：
    主  文
原判決撤銷，發回台灣高等法院台中分院。
    理  由
本件原判決引用第一審判決書所記載之事實，認定上訴人甲○○明知綽號「阿坤」之
不詳姓名成年男子，所持有未貼專賣憑證之七星牌未稅洋煙三百九十七箱（共計九千
九百二十五包，每條內含十包，嗣經原審法院裁定更正為九千九百二十五條），其完
稅價格為新臺幣（下同）一百四十萬九千三百五十元，係私運進口逾公告數額之管制
物品，竟於民國八十七年十二月十三日九時許，以二萬元代價受僱於「阿坤」，允諾
代為運送上開走私洋菸至高雄中正交流道附近，而與「阿坤」基於共同運送走私洋菸
之犯意聯絡，並依約於八十七年十二月十四日十四時許，駕駛車號ＩＰ－Ｆ六六號大
貨車至國道高速公路竹北交流道附近等候，再由「阿坤」接應，將車號ＩＰ－Ｆ六六
號大貨車駕駛至某處載貨，而上訴人則另由不詳姓名之人以小客車將其載至新竹交流
道等候，迄至同日二十時許，「阿坤」即駕駛內已裝載上開走私洋菸之前述大貨車至
竹北（按：應係新竹之誤寫）交流道，將之交由上訴人駕駛，嗣上訴人於同日二十三
時五十分許駕駛該載有上開走私洋菸之大貨車行駛至苗栗縣頭份鎮○○路一二六五號
前時，為警查獲，並扣得上開走私洋菸等情，因而撤銷第一審判決，改判仍論處上訴
人共同運送私運管制物品進口逾公告數額之走私物品罪刑之判決，固非無見。惟查：
(一)審理事實之法院，對於案內與論罪科刑、罪名成立與否有關之一切證據，除認為不
必要者外，均應詳為調查，然後基於調查所得之心證以為判斷之基礎；苟與待證事實
有重要關係，在客觀上認為應行調查之證據，又非不易調查或不能調查，而未依法加
以調查，率予判決者，即有刑事訴訟法第三百七十九條第十款規定所稱應於審判期日
調查之證據，未予調查之違法。本件上訴人於一審所具答辯狀稱其係在台北貨運行偶
遇綽號「阿坤」，其表示欲以兩萬元僱上訴人載貨去高雄，待登車後，「阿坤」始稱
「係私貨，否則回頭車豈能如此高價」，上訴人恍然大悟，但在對方恐嚇、挾制之下
，迫於無奈，才代為運送等語（見一審卷第二十一、二十二頁），是所辯倘屬實情，
因關係上訴人於行為當時，其自由決定意思之能力是否受影響，而有礙於本件罪名之
成立，自有加以調查必要，且上訴人於警訊時已提供「阿坤」之行動電話號碼000
0000000號，並經檢察官據以向遠傳電信股份有限公司調取該行動電話使用人
之登記資料及八十七年十二月至同年月十五日之通聯紀錄，其中該行動電話與上訴人
之0000000000號行動電話確有多次通話紀錄（見偵卷第二十五頁至三十八
頁），是應可由該0000000000號行動電話之登記使用人處追查出綽號「阿
坤」之人，故此項證據亦無不易或不能調查情形，則原審未予詳查，即遽認上訴人之
辯解不足採信，自難昭折服，而有應於審判期日調查之證據，未予調查之違法。(二)原
判決引用一審判決書記載之事實，認扣案未貼專賣憑證之七星牌未稅洋煙三百九十七
箱係綽號「阿坤」之男子所「持有」，然於理由則以該洋菸係「阿坤」所有，供本件
運送走私物品犯罪所用之物，而依刑法第三十八條第一項第二款規定宣告沒收，是其
事實認定與理由之記載顯不一致，而有判決理由矛盾之違法。(三)按特別刑法案件，適
用刑法總則之規定時，如特別刑法有規定「適用刑法總則」或「適用刑法」之明文者
，應引用特別刑法該規定，如特別刑法僅規定「本條例未規定者，適用其他法律」，
或無規定者，則應引用刑法第十一條。懲治走私條例為刑法之特別法，該條例第十一
條既規定「走私行為之處罰，海關緝私條例及本條例無規定者，適用刑法或其他有關
法律」，則懲治走私條例案件於適用刑法總則之規定時，依特別法優於普通法之例，
自應援引懲治走私條例第十一條，無再引用刑法第十一條之餘地，原判決未援引懲治
走私條例第十一條規定，而以刑法第十一條前段資為適用刑法總則之依據，亦有判決
適用法則不當之違法。以上或係上訴意旨所指摘，或為本院得依職權調查之事項，應
認原判決有撤銷發回更審之原因。
據上論結，應依刑事訴訟法第三百九十七條、第四百零一條，判決如主文。
中      華      民      國    八十八    年      十      月      七      日
                              最高法院刑事第十一庭
                                  審判長法官  陳  炳  煌
                                        法官  陳  正  庸
                                        法官  陳  世  雄
                                        法官  陳  東  誥
                                        法官  張  春  福
      右正本證明與原本無異
                                              書  記  官
中      華      民      國    八十八    年      十      月     十二     日
